【裁判字號】    89,重上更(一),123
【裁判日期】    900313
【裁判案由】    常業重利等
【裁判全文】
臺灣高等法院臺中分院刑事判決              八十九年度重上更(一)字第一二三號
    上  訴  人  台灣台中地方法院檢察署檢察官
    上  訴  人
    即  被  告  乙○○
                己○○
    被      告  丁○○
右上訴人等因被告等常業重利等案件，不服臺灣台中地方法院中華民國八十四年十月
十九日第一審判決（民國八十三年度訴字第三七八三號，起訴案號：臺灣台中地方法
院檢察署民國八十三年度偵字第一○四二四號），提起上訴，經最高法院發回更審，
本院判決如左：
      主  文
原判決關於常業重利部分撤銷。
乙○○、己○○共同乘他人急迫貸以金錢，而取得與原本顯不相當之重利為常業，各
處有期徒刑陸月，如易科罰金以參佰元折算壹日。如附表一、二所示之物沒收。
丁○○共同乘他人急迫貸以金錢，而取得與原本顯不相當之重利為常業，處有期徒刑
肆月，如易科罰金以參佰元折算壹日。如附表一、二所示之物沒收。
      事  實
一、乙○○、己○○二人以乘他人急迫貸以金錢，而取得與原本顯不相當重利為常業
    之犯意聯絡，自民國（以下同）八十三年四月間起，由己○○在台中市○○街四
    號經營便利計程車互相會服務處並擔任負責人，由乙○○提供資金，另僱用具有
    犯意聯絡之丁○○、柯清信（另案審理）及黃育民（業經原審法院判處有期徒刑
    四月，緩刑二年確定在案）等人擔任催收帳款及雜務等工作。乘計程車司機甲○○、庚○○之急迫而貸以金錢。貸款以會計算，每會為新台幣（下同）一萬二千
    元，每二日須還款一千元，分二十八日共十四次，至還清為止，須還一萬四千元
    ，另於同年五月二日貸以二萬元給丙○○，每一萬元十天利息為一千五百元，以
    此方法取得與原本顯不相當之重利，並以此為業，賴以維生。迨同年六月十六日
    下午三時許，為警持台灣台中地方法院檢察署檢察官簽發之搜索票前往上址搜索
    ，當場查獲乙○○、己○○、柯清信、丁○○、黃育民等人，並扣得如附表所示
    之物等。
二、案經台中縣警察局移送台灣台中地方法院檢察署檢察官偵查起訴。
      理  由
一、訊據上訴人即被告（以下簡稱為被告）乙○○及被告丁○○等二人雖均矢口否認
    有常業重利之犯行，乙○○辯稱：渠係借款給己○○，並非提供資金供己○○貸
    以他人，至己○○貸以金錢給他人之事，渠並不知情云云。丁○○辯稱：渠並未
    在上開便利計程車互助會服務處擔任催收帳款及雜物等工作，渠並未參與，案發
    當天渠係去泡茶聊天而已，至乙○○要渠至台中市第九信用合作社所領取之五十
    萬元係渠與乙○○要合夥買中古車作計程車供出資用云云。惟查：
    (一)右開犯罪事實，業據上訴人即被告（以下簡稱為被告）己○○於警訊、偵查、
      原審及本院調查時分別供認不諱（見警卷第十七頁至第十九頁、偵查卷第二十
      一頁反面至第二十二頁、原審卷(一)第五十六頁及本院前審卷(一)第三十五頁至第
      三十六頁、本院更(一)卷第六十二頁），核與共同被告柯清信證述「我因在該服
      務處（指上開便利計程車互助會服務處）欠錢，進而在該公司擔任雜務職位，
我是向該服務處負責人己○○借錢的，該服務處幕後金主是乙○○（即提供金
      錢者），另跑銀行雜務等則由我及丁○○、黃育民擔任，我們三人均是向該服
      務處借錢後再到該處工作抵償債務，我們月薪約新台幣二萬五千元左右」等情
      （見警卷第十二頁至第十四頁）及共同被告黃育民證述「我是因為和己○○朋
      友關係，有時候他公司（指上開服務處）客戶沒有還錢，我就幫忙催繳借款，
      己○○他現在是便利公司負責人，以放款給計程車司機為業」「老闆是己○○
      ，金主是乙○○」「己○○是上開便利計程車互助會服務處之負責人，柯清信
      、丁○○及我等三人負責催收帳款及雜物等工作，別人都稱乙○○為何董，上
      開計程車互助會服務處乘計程車司機甲○○、庚○○及丙○○等人急迫而貸以
      金錢，每會一萬二千元，每二日須還一千元，分二十八日共十四次，至還清須
      還一萬四千元，當時我們均以重利為業，並無其他工作」各等語（見警卷第十
      五頁至第十六頁、原審卷(一)第五十六頁反面及本院前審卷(二)第三十二頁至第三
      十三頁），均相符合。
    (二)次查被告乙○○於警訊時亦自白稱「三張面額各為十八萬三千一百元、二十六
      萬元、二十萬元之台中區中小企業銀行之支票是己○○跟我借錢還我的」（見
      警卷第十頁），嗣於原審審理時亦供承：「己○○需要資金時我就會借他」及
      「我知道己○○經營互助會、剛開始做時（指己○○經營便利計程車互助會）
      ，就有向我借錢週轉，借錢沒有借據，也沒有算利息」等情（見原審卷(一)第三
      十三頁反面、第五十六頁反面、第一一○頁），苟被告乙○○非提供資金者，
      其貸以上開數十萬元金錢豈會未書寫收據？又會未算利息﹖
    (三)第查黃育民確因與被告乙○○、己○○、丁○○及共同被告柯清信等共五人共
      同常業重利，因而經原審法院判處有期徒刑四月，緩刑二年確定在案，亦有該
      院八十四年度訴緝字第一○一三號刑事判決一份在卷可按（見本院前審卷(一)第
      一百二十二頁至第一百二十三頁）。另丙○○確曾於八十三年五月間向上開服
      務處借用二萬元，每一萬元十天之利息為一千五百元，亦經證人丙○○證述明
      確：「我是看報紙，才到被告己○○所負責的便利計程車互助會服務處去借錢
      ，當時是八十三年五月二日借我二萬元，每一萬元利息十天為一千五百元，當
      時我因為缺錢，一時急迫才去向他借錢要週轉，也沒想到利息會那麼高，每一
      個月要付四千五百元，另外還要還本金」等語（見原審卷第一○九頁，本院前
      審卷(一)第八十二頁、本院更(一)卷第八十一頁）。再查被告丁○○於警訊時已坦
      承案發當日為警其身上查獲之五十萬元係被告乙○○要其在台中市第九信用合
      作社一心分社所領，其不知係何用途等情（見警卷第二十二頁），苟該款係要
      與乙○○合夥購買中古計程車，其於警訊時豈會供稱不知要作何用途﹖足見其
      嗣後改稱該五十萬元係其與乙○○要合夥買中古車作計程車供出租之用云云，
      核係事後迴護之詞，要無可採。至被告己○○確係以上開重利行為為業，業據
      其於警訊及本院調查時分別自白在卷（見警卷第十九頁及本院前審卷(一)第三十
      六頁、第四十七頁，本院更(一)卷第六十二頁），並經共同被告黃育民及被告丁○○等二人分別陳明在卷（見警卷第十六頁及第二十二頁反面），其後改稱非
      以重利為常業云云，核係事後避重就輕之詞，亦無可取。
    (四)又被告等貸以甲○○、庚○○一萬二千元，被害人每二日須還一千元，分二十
      八日共十四次清償一萬四千元，換算其日息約為七角，另貸以丙○○部分，每
      一萬元十天之利息為一千五百元，被害人丙○○已供明係出於急迫始向被告等
      借款支付高額利息，且衡情被害人若非出於急迫，何須以此與原本不相當之重
      利向被告借款。綜上所述，足證被告乙○○及丁○○等二人上開所辯顯係飾卸
      之詞，不足採信。此外復有扣案如附表一及附表二之物品足稽，罪證明確，被
      告乙○○等三人犯行均堪以認定。又證人甲○○及賴鴻忠等二人雖迭經本院傳
      喚拘提無著，但並不影響本件事實之認定。又刑法業所謂「常業」，指反覆以
      同種類行為為目的之社會活動之職業性犯罪而言，至於犯罪所得之多寡，是否
      恃此犯罪為唯一之謀生職業，則非所問，縱令兼有其他職業，仍無礙於該常業
      犯罪之成立（最高法院八十五年台上字第五一○號判例參照之）。又常業犯係
      指職業性之犯罪，即是以犯罪為其職業，並賴以為生，即為已足，並非謂必須
      別無其他正當職業，始克構成（最高法院八十二年度第一次刑事庭會議決議參
      照）。本件被告乙○○縱尚經營振亞鐵工廠，亦無礙於本件罪責之成立，併此
      敘明。
二、查被告乙○○、己○○、丁○○及共同被告柯清信、黃育民等五人在上開固定之
    處所，以便利計程車互助會服務處之名義，乘計程車司機急迫用錢之際，貸以金
    錢而取得與原本顯不相當之重利，並以此為業，核其等所為係犯刑法第三百四十
    五條之常業重利罪。其三人與共同被告柯清信、黃育民等共五人間具有犯意聯絡
    及行為分擔，均為共同正犯。原審予以論罪科刑，固非無見，惟查，與原審判決
    主文僅諭知被告等三人共同常業重利，而未為完整之記載，已有可議（最高法院
    八十五年度第十八次刑事庭會議決議參照），又原審未及就被告併宣告易科罰金
    之折算標準，亦屬未洽，另原審併就被告丁○○部分宣告緩刑，公訴人上訴指摘
    其不當，為有理由，被告乙○○上訴意旨仍執前詞否認犯罪，被告己○○上訴意
    旨指摘原判決量刑過重，雖均無理由，但原判決既有上述可議之處，應由本院將
    原判決關於常業重利部分予以撤銷改判。爰審酌被告乙○○等三人犯罪之動機、
    目的、手段、所生危害、被告丁○○係受僱擔任催收帳款等工作，情節較輕及犯
    後態度等一切情狀，分別量處如主文第二項、第三項所示之刑，以示懲儆，又被
    告丁○○參與上開常業重利之犯罪，犯後猶飾詞卸責，本院認不宜併宣告緩刑。
    末按中華民國九十年一月四日修正，同年月十日經總統公布施行之刑法第四十一
    條第一項規定：「犯最重本刑為五年以下有期徒刑以下之刑之罪，而受六個月以
    下有期徒刑或拘役之宣告，因身體、教育、職業、家庭之關係或其他正當事由，
    執行顯有困難者，得以一元以上三元以下折算一日，易科罰金。」被告於行為後
    ，其適用法律已有變更，比較該條文修正前後之規定，以新法有利於被告，依刑
    法第二條第一項前段規定，適用裁判時之法律即修正後之刑法第四十一條之規定
    ，故並依刑法第二條第一項前段、修正後刑法第四十一條第一項諭知易科罰金之
    折算標準。至扣案如附表一所示之物，係被告己○○所有專供犯重利罪所用之物
    ，如附表二所示之物，係被告乙○○所有，且均為犯罪所得之物，業據被告己○○、乙○○等人分別陳明在卷，並依法宣告沒收。其餘扣案之身分證等物，非供
    犯罪所用，業據被告己○○供明在卷，爰不予宣告沒收之。
三、公訴意旨另以被告己○○等人另乘其他二、三十人之急迫貸以金錢，以取得與原
    本不相當之重利，及移送併辦（八十五年度偵字第一六三四一號）意旨略以：被
    告乙○○於八十五年三月間曾分別貸以被害人蔡秋桂二萬元及一萬元，期間均僅
    為十天，惟二萬元部分利息竟高達四千元，一萬元部分利息亦高達一千五百元，
且利息均先扣。另於八十四年七、八月間亦分別貸以被害人廖宜隆五十萬元及二
    十萬元，利息亦係每一萬元十天一千五百元並先扣。因認被告乙○○此部分亦涉
    有重利之罪嫌云云。惟查：(1)被告己○○雖自白此部份公訴人所指犯行，然被告
    等人所貸與之二、三十人對象不明，是否確有向被告等告貸，而且係出於急迫情
    況下所為，均屬可疑，且除被告之自白外，並無其他證據足資證明被告等人此部
    份之犯行，又此一、二十人之姓名及住所均不詳而無法傳喚而訊明以為佐證，故
    尚難僅以被告己○○之自白作為有罪判決之唯一證據，惟此部分與上開論罪部分
    ，有實質上一罪之關係，爰不另為無罪之諭知。(2)被告乙○○矢口否認有併案意
    旨所指之犯行，辯稱：渠僅貸以蔡秋桂一萬元，但並未收取利息。另渠並未貸以
    廖宜隆金錢云云。查證人蔡秋桂於偵查時固供稱於上開時間曾分別向被告乙○○
    借用二萬元及一萬元，二萬元部分十天之利息為四千元，一萬元部分十天之利息
    為一千五百元，且利息均先扣等語，但於本院調查時則稱並無利息（見本院前審
    卷(一)第一百四十四頁），前後不符，非無瑕疵可指，殊難資為不利於被告乙○○
    之認定。至證人廖宜隆則因未居住於戶籍地，現行不明（見本院前審卷(二)第二
    十五頁），以致本院傳拘無著，亦難以其於偵查時之空口指訴，即據為不利於被
    告乙○○之證明。此外復查無其他確切證據足以證明被告確有此部分重利之犯行
    ，其犯罪並不能證明。本院無法併予審判，本院已退回原移送機關另行適法處理
    ，亦附此說明。
四、據上論斷，應依刑事訴訟法第三百六十九條第一項前段、第三百六十四條、第二
    百九十九條第一項前段，刑法第二十八條、第三百四十五條、第二條第一項前段
    、第十一條前段、修正後第四十一條、第三十八條第一項第二款、第三款、罰金
    罰鍰提高標準條例第一條前段、第二條，判決如主文。
本案經檢察官戊○○到庭執行職務。
中      華      民      國      九十      年      三      月    十三    日
                                  臺灣高等法院臺中分院刑事第一庭
                                        審判長法  官  陳  紀  綱
                                              法  官  陳  登  源
                                              法  官  蕭  錦  鍾
右正本證明與原本無異。
如不服本判決應於收受送達後十日內向本院提出上訴書狀，其未述上訴之理由者並
得於提起上訴後十日內向本院補提理由書（均須按他造當事人之人數附繕本）。
                                              書記官  蘇  昭  文
中      華      民      國      九十      年      三      月    十四    日
附錄條文：
刑法第三百四十五條：
以犯前條之罪為常業者，處五年以下有期徒刑，得併科三千元以下罰金。
附表一
編號     名                      稱      數    量       備       考
(一)       日日會借錢帳冊                  三本
(二)       民間借支簿                      二本
附表二：
┌───┬───┬──────┬───┬───────────┬──────┐
│編號  │發票人│銀行名稱    │張  數│票據種類  支票號碼    │帳號        │
├───┼───┼──────┼───┼───────────┼──────┤
│（一）│己○○│台中區中小企│一張  │面額新    ＳＴＱＡ○○│二二五九－○│
│      │      │業銀行西台中│      │台幣二    三八○七八  │            │
│      │      │            │      │                      │            │
│      │      │分行        │      │十萬元                │            │
├───┼───┼──────┼───┼───────────┼──────┤
│（二）│同上  │同上        │同上  │面額新    ＳＴＱＡ○○│同上        │
│      │      │            │      │台幣二    三八○七九  │            │
│      │      │            │      │                      │            │
│      │      │            │      │十六萬                │            │
│      │      │            │      │                      │            │
│      │      │            │      │元                    │            │
└───┴───┴──────┴───┴───────────┴──────┘
                                                                        Ｄ


司法院資訊處製作；財團法人民間司法改革基金會備份。
